ACORDAO-COMPLETO-2354646

ACÓRDÃO 3831/2020 ATA 8/2020 - PRIMEIRA CÂMARA

VISTOS, relatados e discutidos estes autos de pedido de reexame interposto por Ruy Pinheiro de Araújo contra o Acórdão 12643/2016-TCU-Primeira Câmara;
ACORDAM os Ministros do Tribunal de Contas da União, reunidos em sessão da Primeira Câmara, ante as razões expostas pelo Redator, em: 
9.1. conhecer do pedido de reexame interposto por Ruy Pinheiro de Araújo para, no mérito, negar-lhe provimento; 
9.2. dar ciência desta deliberação ao Conselho Regional de Corretores de Imóveis 19ª Região (MT) .

Pedido de reexame em Representação.

Primeira Câmara

Conselho Regional de Corretores de Imóveis 19ª Região (MT).

3. Interessados/Responsáveis/Recorrentes:
3.1. Interessados: Andre Luiz Arrais de Carvalho (XXX.545.071-XX); Benedito Padilha da Rosa Junior (XXX.141.291-XX); Deivissen Santana Benites de Oliveira (XXX.678.791-XX); Peterson Lauro Pimenta Cardozo (XXX.724.931-XX)
3.2. Responsável: Ruy Pinheiro de Araújo (XXX.777.221-XX)
3.3. Recorrente: Ruy Pinheiro de Araújo (XXX.777.221-XX).

13.1. Ministros presentes: Benjamin Zymler (na Presidência), Walton Alencar Rodrigues (Relator), Bruno Dantas e Vital do Rêgo.
13.2. Ministros-Substitutos presentes: Augusto Sherman Cavalcanti e Weder de Oliveira.

ACORDAO-COMPLETO-2414193

Acórdão 9035/2020 - Primeira Câmara

ACORDAO-COMPLETO-2551722

Acórdão de Relação 5966/2022 - Primeira Câmara

Acórdão de Relação

ACORDAO-COMPLETO-2527066

Acórdão 1616/2022 - Primeira Câmara

RUY PINHEIRO DE ARAUJO

WALTON ALENCAR RODRIGUES

Ministro-Substituto Weder de Oliveira.

Adoto, como relatório, a instrução da Secretaria de Recursos (peças 115-116) :
INTRODUÇÃO
1. Na oportunidade, examina-se o pedido de reexame, interposto por Ruy Pinheiro Araújo (peça 87) , presidente do Creci/MT à época dos fatos, contra o Acórdão 12643/2016-TCU-Plenário, Rel. Ministro-substituto Weder de Oliveira, in Ata 36 (peça 65) , vazado nos seguintes termos naquilo que interessa:
ACORDAM os ministros do Tribunal de Contas da União, reunidos em sessão da 1ª Câmara, ante as razões expostas pelo relator, em: 
9.1. conhecer da presente representação, satisfeitos os requisitos de admissibilidade previstos nos arts. 235 e 237 do RI/TCU, para, no mérito, considerá-la procedente; 
9.2. relativamente à audiência promovida por meio do ofício 1249/2017-TCU-Secex-MT, considerar revel, para todos os efeitos, o Sr. Ruy Pinheiro de Araújo, com fundamento no art. 12, § 3º, da Lei 8.443/1992; 
9.3. rejeitar as razões de justificativa apresentadas pelo Sr. Ruy Pinheiro de Araújo em resposta à audiência realizada mediante o ofício 1266/2016-TCU-Secex-MT; 
9.4. aplicar ao Sr. Ruy Pinheiro de Araújo, com fundamento no art. 58, II e IV, da Lei 8.443/1992, multa no valor de R$ 20.000,00 (vinte mil reais) , fixando o prazo de 15 (quinze) dias, a contar da notificação, para que comprove, perante este Tribunal (art. 214, III, "a", do RI/TCU) , o recolhimento da dívida aos cofres do Tesouro Nacional, atualizada monetariamente desde a data do presente acórdão até a do efetivo recolhimento, se for paga após o vencimento, na forma da legislação em vigor; 
9.5. autorizar, desde logo, nos termos do art. 28, II, da Lei 8.443/1992, a cobrança judicial da dívida, caso não atendidas as notificações; 
9.6. determinar ao Conselho Regional de Corretores de Imóveis 19ª Região (MT) que: 
9.6.1. adote, no prazo de 120 (cento e vinte) dias a contar da ciência desta deliberação, as medidas administrativas que se fizerem necessárias para a anulação do processo seletivo 1/2013 e, por consequência, dos contratos de trabalho dele decorrentes, devido à ausência de publicidade do respectivo edital, em afronta ao princípio da publicidade inscrito no art. 37, caput e II, da Constituição Federal, no art. 2º, parágrafo único, V, da Lei 9.784/1999 e no art. 5º, III, do Decreto 4.520/2002; 
9.6.2. informe a este Tribunal, no prazo mencionado no subitem anterior, as medidas adotadas para dar cumprimento à determinação, sob pena de aplicação de multa ao responsável omisso, nos termos do art. 58, IV, da Lei 8.443/1992; 
9.7. dar ciência ao Conselho Regional de Corretores de Imóveis 19ª Região (MT) sobre as seguintes falhas, para que sejam adotadas medidas internas com vistas à prevenção de ocorrência de outras semelhantes: 
9.7.1. realização de concurso público para provimento de seus cargos efetivos sem comprovação de que foram asseguradas a isonomia entre os interessados, a impessoalidade, a transparência e a publicidade dos procedimentos, em desatendimento aos termos do disposto no art. 37, caput e II, da Constituição Federal; 
9.7.2. ausência de providências para a devida guarda da documentação comprobatória da realização do certame, com vistas a possibilitar que os órgãos de controle analisassem a regularidade dos atos pertinentes, consoante art. 19 da Instrução Normativa TCU 49/2005; 
9.8. encaminhar cópia integral dos autos ao Ministério Público Federal, para eventual subsídio no seguimento do inquérito civil público 1.20.000.000774/2016-15 e demais providências que entender cabíveis; 
9.9. dar ciência desta deliberação ao Conselho Regional de Corretores de Imóveis 19ª Região (MT) e aos Srs. Ruy Pinheiro de Araújo, Deivissen Santana Benites de Oliveira, André Luiz Arrais de Carvalho, Benedito Padilha da Rosa Junior e Peterson Lauro Pimenta Cardozo; 
9.10. encerrar o processo e arquivar os autos.
HISTÓRICO
2. Cuidam os autos de representação, formulada pela Secretaria de Controle Externo em Mato Grosso (Secex-MT) , acerca de eventuais irregularidades no processo seletivo 1/2013, levado a efeito pelo Conselho Regional de Corretores de Imóveis da 19ª Região (Creci/MT) , com a finalidade de prover cargos de agentes de fiscalização.
2.1. O recorrente foi ouvido em audiência para apresentar sua defesa por ter contratado, para o cargo de agente de fiscalização do Creci/MT, Deivissen Santana Benites de Oliveira, André Luiz Arrais de Carvalho, Benedito Padilha da Rosa Junior e Peterson Lauro Pimenta Cardozo, sem a realização do devido concurso público. Além disso, procedeu-se à oitiva de terceiros interessados ante a possível anulação do certame. 
2.2. Concluída a análise das razões de justificativa e das oitivas, a Unidade Técnica propôs:
a) rejeitar as razões de justificativa do recorrente, aplicando-lhe multa, nos termos do art. 58, inc. II, da Lei 8.443/92, sem prejuízo de inabilitá-lo para o exercício de cargo em comissão ou função de confiança no âmbito da Administração Pública, com fundamento no artigo 60, também da Lei Orgânica do TCU;
b) determinar ao Creci/MT:
b.1) a realização de concurso público para provimento de seus cargos efetivos, nos termos do disposto pelo art. 37, inciso II, da Constituição da República Federativa do Brasil e do Enunciado 277 da Súmula de Jurisprudência deste Tribunal, cumprindo com os princípios prescritos no caput do artigo 37 da Constituição da República Federativa do Brasil; 
b.2) a adoção, no prazo de 120 (cento e vinte) dias a contar da ciência desta deliberação, de medidas administrativas que se fizerem necessárias para a anulação do Processo Seletivo n.º 01/2013 e, por consequência, dos contratos de trabalho dele decorrentes, devido à publicidade inadequada de seu edital, o que contrariou os termos do artigo 37, caput e inciso II, da Constituição da República Federativa do Brasil, do artigo 2º, parágrafo único, inciso V, da Lei 9.784/1999 e do artigo 5º, inciso III, do Decreto 4.520/2002; 
b.3) informar ao TCU, ao fim do prazo mencionado no subitem anterior, as medidas adotadas para dar-lhe cumprimento, sob pena de aplicação de multa ao gestor omisso por descumprimento à determinação deste Tribunal, nos termos do art. 58, inciso IV, da Lei 8.443/1992;
2.3. O TCU aquiesceu a essa proposta à exceção da pena de inabilitação para o exercício de cargo em comissão ou função de confiança no âmbito da Administração Pública, restando indene de dúvidas que todos os atos posteriores à publicação do edital deveriam ser invalidados, em razão do descumprimento do princípio da publicidade, requisito de garantia dos princípios da isonomia, imparcialidade e eficiência. 
2.4. Inconformado, o recorrente insurgiu-se à peça 87 contra o acórdão recorrido, cujo reexame procede-se adiante. 
EXAME DE ADMISSIBILIDADE
3. Reitera-se o exame preliminar de admissibilidade (peças 91 e 92) , ratificado à peça 98 pelo Exmo. Ministro Walton Alencar Rodrigues, que concluiu pelo conhecimento do pedido de reexame interposto por Ruy Pinheiro Araújo (peça 87) , contra o Acórdão 12643/2016-TCU-Plenário, suspendendo os efeitos dos subitens 9.1, 9.3, 9.4 e 9.5, eis que preenchidos os requisitos processuais aplicáveis à espécie recursal. 
3.1. 	Releve-se que não há necessidade de suspensão da multa até o julgamento definitivo do mérito deste recurso, conforme requerido pelo recorrente, porquanto a apenação constante do subitem 9.4 já se encontra suspensa. 
EXAME TÉCNICO
4. Delimitação
4.1. Constitui objeto do presente recurso verificar se:
a) houve nulidade na comunicação processual relativa à audiência do recorrente com evidentes prejuízos à ampla defesa e ao contraditório; e
b) há razões para redução da multa imposta.
Suposto vício da comunicação processual
5. Em breve síntese, o recorrente sustenta que não exercia mais a função de presidente do Creci/MT desde 26/02/2016, razão pela qual não foi intimado da audiência, constante dos autos à peça 57.
Análise
5.1. Não se descura que a ocorrência de vício processual insanável, ensejador de prejuízo à parte, é causa de nulidade absoluta da deliberação, a qual deve ser reconhecida de ofício (v. g. Acórdão 9463/2017-TCU-Segunda Câmara, Relator Ministro Augusto Nardes) .
5.2. No entanto, o ofício de audiência que o recorrente alega não ter recebido foi endereçado ao então representante legal, em 27/11/2017 (peça 57) , Dr. Marlon de Latorraca Barbosa, OAB/MT 4.978, ao mesmo endereço constante do instrumento de mandato à peça 44, Rua Manoel Ferreira, 84, Bairro Bandeirantes, Cuiabá - MT, sendo o AR/Correios juntado em 20/12/2017 à peça 61.
5.3. Apenas em 14/11/2018 é que o recorrente constituiu novos representantes legais (peça 86) . Portanto, até a audiência promovida em 27/11/2017, via Ofício 1249/2017-TCU/Secex-MT, seu representante legal ainda era o Dr. Marlon de Latorraca Barbosa.
5.4. É cediço que, nos processos do TCU, quando a parte for representada por advogado, a comunicação deve ser dirigida ao representante legalmente constituído nos autos, nos termos do art. 179, § 7º, do Regimento Interno do TCU, além disso não se exige entrega pessoal ao destinatário, bastando que o AR seja recebido no endereço constante na procuração (v. g. Acórdão 6026/2015-TCU-Segunda Câmara, Relator Ministro Vital do Rêgo; 1283/2016 - 1ª Câmara, Relator Ministro Benjamin Zymler) . 
5.5. Do exposto, em virtude de todos esses cuidados processuais terem sido observados, não se pode admitir nulidade processual da audiência regularmente promovida, consequentemente não deve ser acolhida também essa razão recursal invocada pelo recorrente.
Cabimento de redução da pena pecuniária imposta
6. O recorrente requer a redução da multa imposta de R$ 20.000,00 para R$ 2.000,00, alegando ter atuado de forma idônea e honesta quando na função de presidente do Creci/MT.
Análise
6.1. A condenação do recorrente em multa decorreu do fato de não terem sido acolhidas suas razões de justificativa quanto à contratação de Deivissen Santana Benites de Oliveira, André Luiz Arrais de Carvalho, Benedito Padilha da Rosa Junior e Peterson Lauro Pimenta Cardozo para o cargo de agente de fiscalização do Creci 19ª Região, sem a realização do devido concurso público, em contrariedade às disposições do art. 37, inciso II, da Constituição Federal e da Súmula TCU 231.
6.2. Registre-se que, a partir da data da publicação da decisão do Supremo Tribunal Federal, prolatada na apreciação do MS 21.797-9, em 18/5/2001, o TCU entendeu ser obrigatória a realização de concurso público, ainda que de forma simplificada, para a investidura em cargo ou emprego do quadro de entidades fiscalizadoras do exercício profissional, segundo critérios objetivos de seleção, de modo a assegurar a isonomia entre os interessados, a impessoalidade, a transparência e a publicidade dos procedimentos (v. g. Acórdão 910/2004-TCU-Plenário, Relator Ministro Marcos Vinicios Vilaça; 3009/2011 - 2ª Câmara, Relator Ministro Aroldo Cedraz; e 4070/2013 - 2ª Câmara, Relator Ministro-substituto André de Carvalho) .
6.3. Note-se também que não foi possível examinar as provas dos candidatos e outros documentos, ante o extravio ou a inexistência dessa documentação encaminhada à arquivoteca da entidade. 
6.4. Contudo, a não apresentação dessa documentação sem justificativa razoável constituiu obstrução à atividade de fiscalização a cargo do TCU, caracterizando, por si só, ilícito grave, a impor a aplicação de multa ao recorrente.
6.5. Exatamente por essa razão, por não ter colaborado, não se revela possível atestar sua boa-fé processual, eventual atenuante que poderia ser considerada na dosimetria da sanção a ser aplicada pelo TCU, baseada no comportamento da parte no curso do processo, com fundamento no princípio da equidade e nas disposições do Código Penal pertinentes à aplicação da pena (v. g. Acórdão 2677/2018-TCU-Plenário, Relator Ministro Benjamin Zymler; e 483/2017 - Plenário, Relator Ministro Bruno Dantas) .
6.6. Assim, em razão de o recorrente não ter apresentado argumento ou prova capazes de elidir sua responsabilidade ou mesmo atenuar a reprovação de sua conduta, deve ser mantida sua apenação nos exatos termos do acórdão recorrido.
SOLICITAÇÃO ADICIONAL
7. O recorrente solicita à peça 87, p. 6, que as intimações sejam publicadas em nome de seus advogados, Bruno Carvalho de Souza (OAB/MT 19.198) e Mariana Almeida Giraldelli (OAB/MT 22.761) .
PROPOSTA DE ENCAMINHAMENTO
8. Ante o exposto, submete-se à consideração superior a presente análise do pedido de reexame interposto por Ruy Pinheiro Araújo, contra o Acórdão 12643/2016-TCU-Plenário, propondo-se, com fundamento no art. 48, parágrafo único, da Lei 8.443, de 1992:
I - conhecer do recurso, para, no mérito, negar-lhe provimento; 
II - dar ciência da deliberação que vier a ser proferida, acompanhada do Relatório e do Voto que a fundamentarem, ao recorrente, ao Conselho Regional de Corretores de Imóveis 19ª Região (MT) bem como aos demais interessados.

8.1. Bruno Carvalho de Souza (19198/OAB-MT) e outros.  
8.2. Ivo Ferreira da Silva (14264/OAB-MT).

Não atuou.

REPRESENTAÇÃO DE UNIDADE TÉCNICA. IRREGULARIDADES EM PROCESSO SELETIVO PARA CONTRATAÇÃO DE AGENTES DE FISCALIZAÇÃO. CONHECIMENTO. DILIGÊNCIA E AUDIÊNCIA. PROCEDÊNCIA DA REPRESENTAÇÃO. REJEIÇÃO DAS RAZÕES DE JUSTIFICATIVA. MULTA. DETERMINAÇÕES. PEDIDO DE REEXAME. CONHECIMENTO. NÃO PROVIMENTO.

REPRESENTAÇÃO (REPR)

Secretaria de Recursos (SERUR); Secretaria de Controle Externo do Trabalho e Entidades Paraestatais (SecexTrab).

Trata-se de pedido de reexame interposto por Ruy Pinheiro Araújo contra o Acórdão 12643/2016-TCU-Primeira Câmara, por meio do qual teve razões de justificativa rejeitadas e foi apenado com multa de R$ 20.000,00, por força do previsto no art. 58, incisos II e IV, da Lei 8.443/1992.
A deliberação original foi proferida em sede de representação formulada pela então Secretaria de Controle Externo em Mato Grosso sobre possíveis irregularidades no processo seletivo 1/2013, promovido pelo Conselho Regional de Corretores de Imóveis da 19ª Região (Creci/MT) para a contratação de agentes de fiscalização.
Irresignado, o recorrente aduz que: (i) que deixou a presidência do Creci/MT em 26/2/2016; (ii) o ofício de audiência foi a ele endereçado quando não mais ocupava o cargo de presidente do Creci/MT, razão porque não pode ser considerado formalmente notificado; (iii) somente tomou conhecimento da audiência a ele remetida quando da notificação do acórdão recorrido. Requer a suspensão da multa a ele imposta, seja considerada nula a notificação de audiência e reduzida a multa a ele aplicada para R$ 2.000,00 (peça 87) .
A Secretaria de recursos refuta as alegações do recorrente em vista da comprovação de que a segunda audiência endereçada ao responsável foi recebida pelo procurador constituído nos autos em 11/12/2017 (peças 44, 57, 61) . Não obstante isso, deixou de apresentar razões de justificativas adicionais às trazidas por meio da peça 45. Propõe que seja negado provimento ao recurso em análise.
Ao tempo em que ratifico o exame de admissibilidade feito à peça 98, adoto o parecer da Serur como razões de decidir, sem prejuízo das considerações que faço.
A penalidade imputada ao recorrente decorreu da contratação de quatro pessoas para exercerem a função de agentes de fiscalização do Creci/MT sem que fossem observados os princípios norteadores dos concursos públicos, como assentado no Enunciado 277 da Súmula da Jurisprudência do TCU:
Por força do inciso II do art. 37 da Constituição Federal, a admissão de pessoal nos conselhos de fiscalização profissional, desde a publicação no Diário de Justiça de 18/5/2001 do acórdão proferido pelo STF no mandado de segurança 21.797-9, deve ser precedida de concurso público, ainda que realizado de forma simplificada, desde que haja observância dos princípios constitucionais pertinentes. (grifei) 
No caso específico, como ficou devidamente demonstrado no voto que fundamenta o acórdão recorrido, houve direta afronta ao princípio da publicidade e, por via de consequência, inobservância aos princípios da isonomia, imparcialidade e eficiência. Isso porque o edital do concurso somente foi publicado no sítio eletrônico do Creci/MT.
Oportuno registrar, ainda, que os documentos comprobatórios referentes ao processo seletivo 1/2013 não foram guardados pelo responsável, no que deixou de observar o previsto no art. 19 da Instrução Normativa TCU 49/2005. Após demanda do TCU, a Procuradoria da República em Mato Grosso disponibilizou cópia do inquérito civil 1.20.000.000774/2013-15, instaurado para apurar a ocorrência de fraudes no processo seletivo em questão e cujos documentos comprovaram as suspeitas de irregularidades.
No que se refere à dosimetria da pena, reputo adequada à conduta do recorrente, cujos argumentos não a atenuaram.
Ante o exposto, nego provimento ao pedido de reexame interposto por Ruy Pinheiro Araújo contra o Acórdão 12643/2016-TCU-Plenário e VOTO no sentido de que o Tribunal adote a deliberação que ora submeto à apreciação deste Colegiado.
TCU, Sala das Sessões Ministro Luciano Brandão Alves de Souza, em 31 de março de 2020.
WALTON ALENCAR RODRIGUES 
Relator